臺灣士林地方法院民事判決　96年度簡上字第17號
上　訴　人　丁○○
被上訴人　　丙○○
訴訟代理人　乙○○
　　　　　　甲○○
上列當事人間給付會款事件，上訴人對於中華民國95年11月23日
本院簡易庭95年度士簡字第1428號第一審判決提起上訴，本院於
96年11月22日言詞辯論終結，判決如下：
    主  文
上訴駁回。
第二審訴訟費用新臺幣伍仟柒佰玖拾元由上訴人負擔。
    事實及理由
一、按訴狀送達後，原告不得將原訴變更或追加他訴，但有下列
    情形之一者，不在此限：三擴張或減縮應受判決事項之聲明
    者。民事訴訟法第255條第1項第3 款定有明文。查本件上訴
    人原起訴時之訴之聲明為被上訴人應給付上訴人新臺幣（下
    同）36萬元，及自支付命令送達翌日起至清償日止，按週年
    利率百分之5 計算之利息。上訴人嗣於民國96年3 月2 日具
    狀將訴之聲明變更為被上訴人應給付上訴人35萬元，及自支
    付命令送達翌日起至清償日止，按週年利率百分之5 計算之
    利息，核其變更顯係減縮應受判決事項之聲明，揆諸前開法
    條規定，自應予准許。
二、上訴人於原審起訴主張：伊參加以被上訴人擔任會首，每會
    1萬元，會期自91年7月10日起至93年12月10日止，採內標制
    之民間互助會（下稱系爭合會），該會開標時間為每月10日
    ，會期中的6 月25日及12月25日各追加標1 次，計以伊之名
    義參加2 會，以女兒林宜臻（下稱林宜臻）名義參加1 會，
    故共佔有3 會，伊按月以支票繳交會款，惟至94年間查問被
    上訴人系爭合會之情形，發現被上訴人尚有款項未給付予伊
    ，經催告亦置之不理，爰依法訴請被上訴人應給付予伊35萬
    元及自支付命令送達翌日起至清償日止，按週年利率百分之
    5 計算之利息等語。
三、被上訴人則以：上訴人為伊之女婿，上訴人於系爭合會中以
    自己之名義參加且所應得之會款均已匯交上訴人，最後一會
    則是以林宜臻名義參加之會，是尾會，會款35萬元已匯至訴
    外人即上訴人之配偶乙○○（下稱乙○○）日盛商業銀行帳
    戶內，渠已全部清償，未欠上訴人會款，且系爭合會是乙○
    ○打電話告知參加，上訴人從沒有告知跟會，前二次標會，
    都是乙○○打電話投標，繳交會款也是乙○○拿支票繳納，
    上訴人請求給付會款，顯無理由等語置為抗辯。
四、上訴人之上開請求，原審判決上訴人敗訴，上訴人不服，提
    起上訴，所陳除與原審相同者外，另補陳略以：系爭合會為
    伊決定以自己及林宜臻之名義跟會，此由91年7 月至93年12
    月間，每期會款均由伊匯款及支付可得知。諭達專利商標聯
    合事務所之合夥人實際上為上訴人、訴外人林美露、黃智敏
    及乙○○4 人，並非原審認定之僅有上訴人及配偶乙○○。
    且夫妻之一方以個人名義參加互助會應屬個人理財行為，客
    觀上並非家庭日常生活所必要之事項，乙○○就系爭合會並
    無代理權，被上訴人將尾會款項匯至乙○○名下，並不發生
    清償債務之效力，並聲明：(一)請求廢棄原判決。(二)被上訴人
    應給付上訴人35萬元，及自支付命令送達翌日起至清償日止
    ，按週年利率百分之5 計算之利息。被上訴人則稱：上訴人
    與乙○○一家三口所跟的合會，以上訴人名義的2 會權利人
    係上訴人，以林宜臻名義之會權利人係乙○○，而此3 會的
    家庭代理人係乙○○，此合會自起會前的預定會數，是由乙
    ○○回上訴人家時所提及，繳交會款之支票亦為訴外人乙○
    ○半年回被上訴人家時交付，要標會的時機及得標的名字亦
    是由乙○○打電話給被上訴人提前告知，標會完畢後的會款
    交付，亦是由乙○○打電話告知入款之戶名及帳號，匯款之
    後的收款確認亦是由乙○○打電話告知被上訴人。乙○○確
    實為系爭合會上訴人所認同之代理人及權利人。上訴人從未
    就系爭合會的事宜與被上訴人有何接觸與聯絡，被上訴人依
    向來聯絡之乙○○指示匯入其名下帳戶，並無不合。且上訴
    人於91年至今亦未對乙○○之代理權有任何限制，上訴人現
    請求對其清償35萬元之債務，實無理由等語，於本院之答辯
    聲明為請求駁回上訴。
五、兩造不爭執之事實：
  (一)被上訴人（係上訴人之岳母）擔任會首，召集每會1 萬元，
    會期自91年7 月10日起至93年12月10日止，採內標制之系爭
    合會，該會開標時間為每月10日，會期中的6 月25日及12月
    25日各追加標一次。上訴人名義參加2 會（會員編號4 、5
    ），上訴人之女兒林宜臻名義參加1 會（會員編號6） 。
  (二)以上訴人名義參加之2 會及以林宜臻名義參加之1 會，多以
    上訴人開立之支票繳納活會會款，並由上訴人之配偶乙○○
    半年回被上訴人家時交付支票，要標會的時機及得標的名字
    亦是由乙○○打電話給被上訴人提前告知。
  (三)以上訴人名義參加之2 會，已分別於93年1 月及同年7 月得
    標，被上訴人亦已將會款匯入上訴人之銀行帳戶。
  (四)被上訴人於93年12月27日將尾會得標之會款35萬元匯入上訴
    人之配偶乙○○銀行帳戶。
    上開事實，有互助會單、支票明細表、匯款回條聯等件影本
    在卷可稽（見原審卷第10、11、36頁），且為兩造所不爭執
    ，均可信為真實。
六、本院協商整理簡化爭點為（見本院卷第161 頁筆錄）：(一)林
    宜臻名義的會是上訴人或是乙○○所跟？(二)如林宜臻名義的
    會是上訴人所跟，被上訴人會款35萬元與乙○○是否發生清
    償效力？茲析述如下：
  (一)林宜臻名義的會是上訴人或是乙○○所跟？
  1.按當事人主張有利於己之事實者，就其事實有舉證之責任。
    民事訴訟法第277 條定有明文。民事訴訟如係由原告主張權
    利者，應先由原告負舉證之責，若原告先不能舉證，以證實
    自己主張之事實為真實，則被告就其抗辯事實即令不能舉證
    ，或其所舉證據尚有疵累，亦應駁回原告之請求（最高法院
    17年上字第917 號判例參照）。上訴人主張以林宜臻名義跟
    會之人係上訴人，被上訴人應給付尾會會款35萬元予上訴人
    ，始生清償效力等有利於己之事實，為被上訴人所否認，其
    自應對於該事實負舉證責任。上訴人所主張之上情，雖提出
    自91年7 月11日起至93年12月20日止之支票明細表（見原審
    卷第11頁）為證。被上訴人對該明細表之內容不爭執，惟以
    ：上訴人代墊乙○○以林宜臻為名義之互助會會款，乙○○
    亦分別於93年1 月15日起至93年12月27日交付8 張支票予上
    訴人，因此，被上訴人將93年12月25日以林宜臻為名義之互
    助會會款匯付給真正權利人乙○○，係屬合法行為，並提出
    乙○○開立以上訴人為受款人之支票8 紙為證（見本院卷第
    46~47 頁）。經查：乙○○開立之支票8 紙分別為發票日93
    年1 月15日面額136,310 元、93年2 月10日面額8,800 元、
    93年3 月10日面額8,800 元、93年4 月10日面額8,800 元、
    93年5 月10日面額8,800 元、93年6 月10日面額8,800 元、
    93年6 月25日面額8,800 元、93年12月27日面額52,800元。
    被上訴人主張第1 張支票係用以支付死會22會（代墊款每會
    8,800 元×22，原應為193,600 元），惟因扣除乙○○代墊
    之家中其他費用，餘額為136,310 元，為求清楚明白，乙○
    ○本欲按月各開立1 張支票，但開至93年6 月25日時，因空
    白支票只剩1 張且無暇去領取新空白票，因此將後續的6 會
    併開1 張面額52,800元（8,800 元×6 ＝52,800元）。上訴
    人對於乙○○開立上述支票予伊並不爭執，惟以上開支票係
    用以支付由上訴人付款購車且登記於乙○○名下之march 汽
    車云云，惟依上訴人提出之購買march 汽車明細表（本院卷
    第79頁）所示，最後1 期繳款係91年11月16日，每期金額為
    13,900元，由金額及日期均難認與乙○○所開之支票有所關
    連。反觀比對上訴人提出之支票明細表顯示，乙○○所開立
    之8 張支票發票日及金額皆與會款應付日期及金額相符，無
    論是93年1 月15日兌現者（第1 會得標金係93年1 月12日匯
    入），或是93年2 月至6 月及93年12月27日之支票，若非為
    支付會款之款項，何以兌現日分別為每月10日（開標日），
    6 月25日（加標開標日）及12月27日（被上訴人匯得標金至
    訴外人乙○○帳戶之日期），且每月支票金額恰為8,800 元
    （會款10,000 元－底標金額1,200 元＝8,800 元）或8,800
    元之倍數（8,800 元×6 ＝52,800元）？顯見以被上訴人之
    主張為可採。
  2.且依該上訴人提出之支票明細表可見上訴人仍有開立93年12
    月20日其名義之死會2 會會款共20,000元。衡情以林宜臻為
    名義之尾會，真正權利人若為上訴人，上訴人自應將最後一
    會以上訴人為名義之死會會款2 萬元，自尾會款項中扣除，
    且此亦較符合一般社會常態。上訴人雖主張係為求帳目清楚
    云云，然由支票明細表亦可見93年1 月及93年7 月上訴人均
    無開票之記錄，此即上訴人得標之兩期，可知亦是由被上訴
    人將上訴人應付之活會會款扣除後再匯款予上訴人，益見上
    訴人之主張不合常情，實不足採信。
  3.又查系爭互助會於93年12月25日結束，依互助會單所載，開
    標後3 日內由會首將得標金總額交予得標之人，即尾會應於
    93 年12 月27日交付得標會款。若林宜臻名義之會確係上訴
    人所跟，其於93年12月27日未收到會款即應查問，乃遲至94
    年9 月26始發存證信函予被上訴人要求說明（見原審卷第8
    頁），亦與常情不符。上訴人雖稱因當時與其配偶乙○○關
    係不是很好，為了維持情誼故未立即催討云云。惟上訴人自
    陳於92年8 、9 月間已與乙○○分居（見本院卷第21頁筆錄
    ），可見此時兩人感情早已不睦，且由上訴人所提出家庭費
    用之負擔、計算，可知上訴人與乙○○對其等個人金錢之管
    理幾為錙銖必較，上訴人稱僅因為維持情誼而未催討云云，
    亦難以採信。
  4.上訴人又主張被上訴人於原審已承認上訴人以自己名義參加
    2 會，以女兒林宜臻名義參加1 會云云，惟查：依95年11月
    13日原審言詞辯論筆錄固有上開記載，惟同日之筆錄亦載有
    被上訴人陳述：「（問：何人要參加會？）我女兒說他們要
    參加。」、「（問：最後一次，為何要匯到你女兒名下？）
    因為我女兒說這一會款是她繳的。」等語（見原審卷第32頁
    ），顯見原審筆錄之記載係因較為簡略所致，非可認為被上
    訴人已承認林宜臻名義之會係上訴人所參加。
  5.綜上所述，林宜臻名義之會，雖係以上訴人之支票繳納會款
    ，惟乙○○有再以支票清償上訴人代墊之會款，實際應為乙
    ○○所跟。
  (二)如林宜臻名義的會是上訴人所跟，被上訴人會款35萬元與乙
    ○○是否發生清償效力？
    系爭合會中，以林宜臻名義跟會之人，應為乙○○，而非上
    訴人，如上所述，則此爭點即無審究之必要。
七、綜上所述，上訴人所提之證據無法證明上訴人係尾會會款之
    權利人，上訴人依合會法律關係請求被上訴人給付35萬元及
    自支付命令送達翌日起至清償日止，按週年利率百分之5 計
    算之利息，並無所據，應予駁回。原審為上訴人敗訴之判決
    ，及駁回其假執行之聲請，理由雖有不同，結論則無二致，
    上訴意旨指摘原判決不當，求予廢棄改判，為無理由，應予
    駁回。
八、本件判決之基礎已臻明確，兩造其餘攻擊防禦方法及舉證，
    經斟酌後，認與判決結果無涉或無違，無一一論述之必要，
    附此敘明。並依民事訴訟法第87條第1 項確定第2 審之訴訟
    費用（裁判費）5,790 元，由上訴人負擔。
九、據上論結，本件上訴為無理由，依民事訴訟法第436條之1第
    3 項、第449 條第1 項、第78條、第87條第1 項，判決如主
    文。
中　　華　　民　　國　　96　　年　　12　　月　　13　　日
                  民事第一庭  審判長法  官  黃小瑩
                                    法  官  高愈杰
                                    法  官  陳麗芬
以上正本證明與原本無異。
本件判決不得上訴。
中　　華　　民　　國　　96　　年　　12　　月　　17　　日
                                    書記官  林宗勳
